臺灣板橋地方法院刑事判決　　　　　　　99年度訴字第2759號
公　訴　人　臺灣板橋地方法院檢察署檢察官
被　　　告　陳佑鑫
上列被告因違反毒品危害防制條例案件，經檢察官提起公訴（99
年度毒偵字第3304號），本院判決如下：
    主  文
陳佑鑫施用第二級毒品，處有期徒刑肆月，如易科罰金，以新臺
幣壹仟元折算壹日。扣案之甲基安非他命壹包（驗餘淨重零點參
捌陸捌公克）沒收銷燬之，包裹上開甲基安非他命外包裝壹個、
分裝鏟壹支、吸食器壹組，均沒收。
    事  實
壹、陳佑鑫前因施用毒品案件，經臺灣臺北地方法院以97年度毒
    聲字第32號刑事裁定令入勒戒處所執行觀察、勒戒後，認無
    繼續施用毒品之傾向，於民國97年7 月4 日執行完畢釋放，
    並經臺灣臺北地方法院檢察署檢察官以96年度毒偵緝字第31
    5 號為不起訴處分確定。詎其仍未戒除毒癮，於上開觀察、
    勒戒執行完畢釋放後5 年內，復基於施用第二級毒品甲基安
    非他命之犯意，於99年4 月10日凌晨1 時許，在（改制前）
    臺北縣新莊市○○○路88巷5 弄6 號1 樓之居所內，以將甲
    基安非他命置入連接至吸食器之玻璃球內，並自玻璃球外部
    點火燒烤進而吸食揮發氣體之方式，施用甲基安非他命1 次
    。嗣於99年4 月10日凌晨1 時50分許，陳佑鑫駕車在（改制
    前）臺北縣新莊市○○路204 號前發生事故，為警據報到場
    查獲其持有之甲基安非他命1 小包（淨重0.3870公克）、分
    裝鏟1 支，復由陳佑鑫於同日凌晨3 時20分許，同意警方前
    往上開居所內搜索，再扣得前述吸食器1 組，並經警採集其
    尿液送驗後，發現檢驗結果呈安非他命及甲基安非他命陽性
    反應，始查知上情。
貳、案經（改制前）臺北縣政府警察局新莊分局報告臺灣板橋地
    方法院檢察署檢察官偵查起訴。
    理  由
壹、有罪部分：
一、本件檢察官、被告陳佑鑫於本院準備程序中均未就本案卷內
    證據資料之證據能力為爭執，又迄言詞辯論終結前，檢察官
    、被告亦未就本院所調查之證據主張有刑事訴訟法第159 條
    第1 項不得作為證據之情形，是應認均已同意本案卷內證據
    資料均得作為本案證據，且經本院審酌後，認如下所述之證
    據並無違法取證或證據力明顯低下情形，以資作為證據，並
    無不當，徵之同法第159 條之5 規定意旨，本案經調查之如
    下證據，均有證據能力。
二、上揭犯罪事實，業據被告於警詢、偵查及本院審理時均坦承
    不諱，且被告為警採集之尿液，經採樣送請臺灣檢驗科技股
    份有限公司先以EIA 酵素免疫分析法初步檢驗，再以GC/MS
    氣相層析質譜儀法確認檢驗，分別呈安非他命及甲基安非他
    命陽性反應之情，有該公司99年4 月30日濫用藥物檢驗報告
    及（改制前）臺北縣政府警察局新莊分局偵辦煙毒、麻醉藥
    品案被移送者姓名及代碼對照表各1 紙（見偵卷第51、52頁
    ）、自願受搜索同意書、搜索扣押筆錄、扣押物品目錄表各
    2 份（參偵卷第15至19頁、第21至25頁）、查獲現場及扣案
    物品照片共14張（見偵卷第29至35頁），並有甲基安非他命
    1 小包（淨重0.3870公克）、分裝鏟1 支、吸食器1 組扣案
    可憑，且扣案淡褐色結晶1 袋，淨重0.3870公克，取樣0.00
    02公克檢驗，驗餘淨重0.3868公克，檢出甲基安非他命成分
    之情，有交通部民用航空局航空醫務中心99年4 月23日航藥
    鑑字第0992691 號毒品鑑驗書1 份（參偵卷第48頁）可證，
    足認被告上開不利於己之自白與事實相符，堪以採信。再被
    告有如事實欄所示之觀察、勒戒執行完畢之情，有臺灣高等
    法院被告前案紀錄表1 份在卷可佐，顯見其係於上開觀察、
    勒戒執行完畢釋放後，5 年內再犯施用第二級毒品之罪甚明
    。本案事證明確，被告此部分足堪認定，自應依法論科。
三、查甲基安非他命係毒品危害防制條例第2 條第2 項第2 款所
    稱之第二級毒品。核被告施用第二級毒品甲基安非他命之行
    為，係犯同條例第10條第2 項之施用第二級毒品罪。其施用
    第二級毒品前後，持有第二級毒品之低度行為，為施用之高
    度行為所吸收，不另論罪。爰審酌被告本件以前歷經毒品案
    件之觀察、勒戒，卻未徹底戒絕毒癮，再次漠視法令禁制而
    犯本罪，惟其施用毒品所生危害，實以自戕身心健康為主，
    對於他人生命、身體、財產等法益，尚無明顯而重大之實害
    ，兼衡其犯罪後坦承犯罪，已知悔悟等一切情狀，量處如主
    文所示之刑，並諭知易科罰金之折算標準，以示懲儆。
四、扣案甲基安非他命驗餘淨重0.3868公克，為毒品危害防制條
    例列管之毒品，應依毒品危害防制條例第18條第1 項前段沒
    收銷燬之（因檢驗所需之0.0002公克甲基安非他命，經檢驗
    後業已滅失，故不宣告沒收銷燬）。扣案盛裝甲基安非他命
    之包裝袋1 個，係用於包裹毒品，防其裸露、潮濕，便於持
    有、攜帶與施用，而與分裝鏟1 支、吸食器1 組，同為被告
    所有而供本件犯罪使用之物，業據其供述在卷，爰均依刑法
    第38條第1 項第2 款之規定，宣告沒收之。
貳、不另為無罪諭知部分：
一、公訴意旨略以：被告前因施用第一級毒品案件，經依臺灣臺
    北地方法院97年度毒聲字第32號裁定觀察、勒戒後，認無繼
    續施用毒品之傾向，於97年7 月4 日執行完畢釋放，並經臺
    灣臺北地方法院檢察署檢察官以96年度毒偵緝字第315 號為
    不起訴處分確定。詎其仍未戒除毒癮，於上開觀察勒戒執行
    完畢釋放後5 年內，復基於施用第一級海洛因之犯意，於99
    年4 月10日凌晨1 時許施用甲基安非他命之際，在（改制前
    ）臺北縣新莊市○○○路88巷5 弄6 號1 樓之居處，同時施
    用海洛因1 次。因認被告涉犯毒品危害防制條例第10條第1
    項之施用第一級毒品罪嫌等語。
二、按犯罪事實應依證據認定之，無證據不得認定犯罪事實；不
    能證明被告犯罪者，應諭知無罪之判決。刑事訴訟法第154
    條第2 項、第301 條第1 項分別定有明文。次按事實之認定
    ，應憑證據，如未能發現相當證據，或證據不足以證明，自
    不能以推測或擬制之方法，以為裁判之基礎；又認定犯罪事
    實所憑之證據，雖不以直接證據為限，間接證據亦包括在內
    ，然而無論直接或間接證據，其為訴訟上之證明，須於通常
    一般之人不致有所懷疑，而得確信其為真實之程度者，始得
    據為有罪之認定；再認定不利於被告之事實，須依積極證據
    ，苟積極證據不足為不利於被告事實之認定時，即應為有利
    於被告之認定，更不必有何有利之證據（最高法院40年臺上
    字第86號、76年臺上字第4986號、30年上字第816 號判例意
    旨參照）。另按檢察官就被告犯罪事實，應負舉證責任，並
    指出證明之方法，刑事訴訟法第161 條第1 項定有明文。是
    以檢察官對於起訴之犯罪事實，應負提出證據及說服之實質
    舉證責任，倘其所提出之證據，不足為被告有罪之積極證明
    ，或其指出證明之方法，無從說服法院以形成被告有罪之心
    證，基於無罪推定之原則，自應為被告無罪判決之諭知（最
    高法院92年臺上字第128 號判例意旨參照）。
三、公訴意旨認被告涉犯施用第一級毒品海洛因罪嫌，無非係以
    被告為警查獲後採集之尿液，經檢驗後有嗎啡之陽性反應，
    並援引前述交通部民用航空局航空醫務中心99年4 月23日航
    藥鑑字第0992691 號毒品鑑驗書、臺灣板橋地方法院檢察署
    刑案資料查註紀錄表、全國施用毒品案件紀錄表、受觀察勒
    戒人毒品及前科紀錄簡列表與法務部全國檢察官線上查詢刑
    案人犯在監所最新資料報表各1 份，為其主要論據。惟訊據
    被告堅決否認有何上開施用海洛因犯行，辯稱：其於本件採
    尿前後有喝「晟德甘草止咳水」，其不知為何會驗出第一級
    毒品之成分等語。
四、經查：
  (一)被告為警查獲所採集之尿液（尿液檢體編號：D0000000號）
    ，經警送請臺灣檢驗科技股份有限公司先以EIA 酵素免疫分
    析法初步檢驗，再以GC/MS 氣相層析質譜儀法確認檢驗，檢
    出嗎啡陽性反應（數值為300ng/mL，可待因則未檢出）之情
    ，有上開濫用藥物檢驗報告1 份可稽。從而，被告為警採集
    之尿液，經送鑑定後，結果呈現嗎啡陽性之事實，堪先認定
    。
  (二)本院於99年9 月24日準備程序後，委請（改制前）臺北縣政
    府警察局新莊分局派員會同被告前往購買所稱服用之「晟德
    甘草止咳水」未開封之新品1 瓶（參本院卷第24頁購買「晟
    德甘草止咳水」1 瓶之發票影本1 紙），再由本院檢附前述
    新購之「晟德甘草止咳水」1 瓶及上開濫用藥物檢驗報告影
    本1 份，函請法務部法醫研究所鑑定是否含有嗎啡成分，且
    經人體施用代謝後，尿液可否驗出嗎啡陽性反應等情，經法
    務部法醫研究所以99年11月9 日法醫毒字第0990005976號函
    覆稱：受檢者尿中嗎啡300ng/mL，可待因未檢出，檢驗結果
    呈嗎啡陽性反應，該陽性反應可能係使用含嗎啡、可待因之
    藥物或海洛因毒品所致；經查來文所詢晟德大藥廠之藥品甘
    草止咳水含鴉片酊，在鴉片酊中含嗎啡及可待因成分，服用
    該藥品可導致尿液檢驗呈嗎啡及可待因陽性反應，該受檢者
    之尿液檢驗結果不排除為服用該藥品所致。惟該藥品須由醫
    師處方使用，對於尿液中鴉片類成分來源研判，除了依據尿
    液中嗎啡和可待因濃度外，最好能佐以輔助資料，例如海洛
    因毒品的查獲、受檢者身上是否有施用毒品之針孔痕跡、是
    否伴有明顯之戒斷症狀等臨床表徵，才能客觀的綜合研判等
    語（參本院卷第28頁）。是依上開本院取得未開封之「晟德
    甘草止咳水」新品1 瓶過程及向法務部法醫研究所函詢結果
    可知，「晟德甘草止咳水」雖為須醫師處方才能服用之藥物
    ，但被告於欠缺醫師處方之情況下，仍可帶同警方至藥局購
    得，顯見對於「晟德甘草止咳水」之用藥管理，並未全然杜
    絕無醫師處方時私下買賣之情事，一般人仍可自行前往藥局
    購買服用，而「晟德甘草止咳水」經人體飲用代謝後，確有
    可能自尿液中檢出嗎啡成分，且依上開濫用藥物檢驗報告所
    示檢驗結果，不能排除被告係服用「晟德甘草止咳水」後所
    致，被告所辯案發前自行購買「晟德甘草止咳水」飲用之詞
    ，並非全然無據，亦未顯與社會生活實情相悖，尚堪採信。
  (三)證人即查獲被告之警員邱偉哲於本院審理中證稱：其於99年
    4 月10日凌晨1 時許，前往新北市○○區○○路204 號處理
    汽車撞上電線桿之事件，其到場後發現1 輛自小客車自撞電
    線桿，駕駛人即被告站在車子旁打手機，其詢問被告是否車
    禍之駕駛人後，開始進行車禍處理程序，其發現被告神情怪
    異，講話語無倫次，遮遮掩掩，想要趕快離開現場，其察覺
    有異遂取得被告同意後察看隨身背包，發現其藏有疑似毒品
    之物，並有1 根吸管作成之分裝鏟，其逮捕被告後被告說施
    用（甲基）安非他命，其未查看被告身上有無針孔或施用海
    洛因之痕跡，其與被告接觸之過程中，被告沒有提藥的情況
    等語（參本院卷附100 年1 月7 日審判筆錄），考量證人邱
    偉哲身為警務人員，肩負查緝犯罪之責，並實為查獲被告涉
    及施用、持有毒品罪嫌之人，復無相關事證可憑認定其與被
    告有何私人情誼或恩怨、仇隙、債務關係，衡情應無迴護或
    構陷被告之動機或必要，所證情節至足採信。再對照被告為
    警查獲而扣得之物，分別為甲基安非他命1 小包，以及施用
    甲基安非他命使用之分裝鏟1 支、吸食器1 組，並未同時發
    現注射針筒或其他典型施用海洛因之毒品本身或器具，是由
    證人邱偉哲之證述內容及扣案物品之種類、功能而言，難以
    認定被告案發當時身上有何施用海洛因之跡象或戒斷症狀出
    現，參酌前述法務部法醫研究所函覆內容，實難遽認查扣物
    品與被告涉及施用海洛因有關，而認定被告此部分之犯行。
  (四)至於檢察官於本院100 年1 月7 日審理時論告援引：1.行政
    院衛生署管制藥品管理局96年3 月23日管檢字第0960002760
    號函、2.同局96年4 月30日管檢字第0960004144號函、3.同
    局96年06月04日管檢字第0960005470號函各1 份之內容，指
    稱本件被告之驗尿結果，可待因為「未檢出」，嗎啡為300n
    g/mL，顯示被告尿液中之嗎啡陽性反應為可待因之3 倍以上
    ，依上開函示之說明，被告尿液經檢出嗎啡陽性反應，顯非
    服用「晟德甘草止咳水」所致之偽陽性反應等語。惟查：檢
    察官所引上開函件除記載本件「晟德甘草止咳水」經人體服
    用後尿液檢驗關於可待因、嗎啡濃度之研究結果外，亦均附
    記關於施用含鴉片類藥品或海洛因毒品後，其尿液均可檢出
    嗎啡及可待因，其濃度與施用劑量、施用頻率、飲用水之多
    寡、個人體質、代謝情況及尿液收集時間等因素有關，依個
    案而異。且服用藥品時間及採驗尿液時間之先後順序，亦為
    衡量用藥及尿液檢驗結果是否相關之重要因素。本案若有疑
    義，建請檢附當事人之用藥相關資料、尿液採驗時間及檢驗
    結果等資料，逕洽法務部法醫研究所統一釋疑等語，除可彰
    顯尿液報告之檢驗結果存有多項變數，且依不同施用時間、
    飲水多寡、身體代謝等條件而有變化之外，如有疑義須由法
    務部法醫研究所作統一判定等情，且法務部法醫研究所對於
    上開濫用藥物檢驗報告所示嗎啡呈現陽性反應之結果，已函
    覆本院具體表示不排除為服用「晟德甘草止咳水」所致，況
    經本院查證後，認定扣案物品仍難證明與被告施用海洛因之
    行為相關，亦乏證據顯示被告查獲時身上有施用海洛因之跡
    象或戒斷症狀出現，皆已詳述如上，實難僅以本件被告尿液
    檢驗結果中之嗎啡及可待因檢出之數值或未檢出之結果，抑
    或兩者比例之關係，逕為認定被告有施用海洛因之行為，檢
    察官前述論告補充之函示及推論依據，與本院查證結果未能
    一致，無從採為認定被告施用海洛因之憑據，附為說明。
  (五)綜上所述，被告服用「晟德甘草止咳水」既可能導致上開濫
    用藥物檢驗報告所示嗎啡呈現陽性反應之結果，自難僅憑尿
    液中含有嗎啡成分，抑或其前次於95年間犯施用毒品案件，
    經法院裁定實施觀察、勒戒之起因，係其施用海洛因所致（
    參偵卷第64頁至第65頁所附臺灣臺北地方法院檢察署檢察官
    96年度毒偵緝字第315 號不起訴處分書所載），即遽以反推
    被告有本件施用海洛因之犯行，故檢察官起訴所憑之證據及
    舉證程度，猶不足以證明上開犯罪事實達無合理懷疑之程度
    ，參酌前述法條及最高法院判例意旨，應依「罪證有疑，罪
    疑唯輕，且利於被告」之法理，認定被告未能成立施用第一
    級毒品之犯行。此外，復查無其他任何積極事證，足資證明
    被告確有檢察官所指此部分之犯行，自屬不能證明被告此部
    分之犯罪，惟檢察官復認被告此部分之犯行與其上開經本院
    論罪科刑部分間，有一行為觸犯數罪名之想像競合犯關係，
    屬裁判上一罪，爰不另為無罪之諭知，附此敘明。
據上論斷，應依刑事訴訟法第299 條第1 項前段，毒品危害防制
條例第10條第2 項、第18條第1 項前段，刑法第11條前段、第41
條第1 項前段、第38條第1 項第2 款，判決如主文。
本案經檢察官陳映蓁到庭執行職務。
中    華    民    國   100    年    2     月    11    日
            刑事第二十一庭審判長法  官  劉元斐
                                法  官  方鴻愷
                                法  官  李俊彥
以上正本證明與原本無異。
如不服本判決應於收受判決後10日內向本院提出上訴書狀，並應
敘述具體理由。其未敘述上訴理由者，應於上訴期間屆滿後20日
內向本院補提理由書（均須按他造當事人之人數附繕本）「切勿
逕送上級法院」。
                                書記官  林文達
中    華    民    國   100    年    2     月    11    日
附錄本案論罪科刑法條：
毒品危害防制條例第10條
施用第一級毒品者，處六月以上五年以下有期徒刑。
施用第二級毒品者，處三年以下有期徒刑。